臺灣新竹地方法院刑事判決　　　　　　　 93年度易字第356號
公　訴　人　臺灣新竹地方法院檢察署檢察官
被　　　告　乙○○　　男　78.
　　　　　　丁○○○
共　　　同
選任辯護人　林思銘律師
　　　　　　劉雅萍律師
上列被告等因妨害自由案件，經檢察官提起公訴（93年度偵字第
5號），本院判決如下：
    主  文
乙○○、丁○○○均無罪。
    理  由
一、公訴意旨略以：被告乙○○、丁○○○明知其新竹縣湖口鄉
    中勢村9鄰上北勢12號住處房屋前，寬約6公尺，舖有柏油之
    馬路（如附圖A、B部分所示），係通往告訴人丙○○所有新
    竹縣湖口鄉○○段 144地號土地之道路，為供公眾往來之道
    路，竟基於概括犯意，連續於民國 92年8月22日10時許及同
    年月23日10時許，以耕耘機弄髒道路為由，共同以身體阻擋
    受僱於丙○○之葉國榮所駕駛耕耘機取道前開道路至前揭土
    地耕作，妨害丙○○、葉國榮駕駛耕耘機通行公用道路之權
    利，因認被告二人所為，均係犯刑法第304條第1項之強制罪
    嫌等語。
二、按犯罪事實應依證據認定之，無證據不得認定犯罪事實；不
    能證明被告犯罪者，應諭知無罪之判決，刑事訴訟法第 154
    條第 2項、第301條第1項分別定有明文。又告訴人之告訴，
    係以使被告受刑事訴追為目的，是其陳述是否與事實相符，
    仍應調查其他證據以資審認，最高法院著有52年台上字第13
    00號判例足資參照。再按認定不利於被告之事實，須依積極
    證據，苟積極證據不足為不利於被告事實之認定時，即應為
    有利於被告之認定；且事實之認定，應憑證據，如未能發現
    相當證據，或證據不足以證明，自不能以推測或擬制之方法
    ，以為裁判基礎；而認定犯罪事實所憑證據，雖不以直接證
    據為限，間接證據亦包括在內；然而無論直接或間接證據，
    其為訴訟上之證明，須於通常一般之人均不致有所懷疑，而
    得確信其為真實之程度者，始得據為有罪之認定，若其關於
    被告是否犯罪之證明未能達此程度，而有合理性懷疑之存在
    ，致使無從形成有罪之確信，根據「罪證有疑，利於被告」
    之證據法則，即不得遽為不利被告之認定，亦分別有最高法
    院30年上字第816號、40年台上字第86號、76年台上字第498
    6號判例可據。
三、公訴人認定被告二人犯有上開罪嫌，無非係以告訴人丙○○
    之指訴、證人葉國榮之證述及被告乙○○、丁○○○於警詢
    、偵查中自陳於 92年8月23日阻止證人葉國榮所駕駛耕耘機
    通過前開道路，並依據勘驗筆錄、現場照片及新湖地政事務
    所土地複丈成果圖，認前開道路全部均屬可供公眾通行之公
    用道路，被告等無權阻止告訴人之耕耘機通行，為其論據。
四、訊據被告二人堅決否認有何妨害人行使權利之妨害自由犯行
    ，均辯稱： 92年8月22日僅勸告耕耘機駕駛請其勿通行被告
    之行為；告訴人欲通行之新竹縣湖口鄉○○段 168地號土地
    ，為被告住處屋前之晒穀場，且為被告乙○○私人所有，並
    非供公眾通行之道路，告訴人欲通行仍須取得土地所有權人
    即被告乙○○之同意，縱該地有公用地役權亦僅屬反射利益
    ，告訴人之通行權是否存在，仍須透過民事訴訟途徑加以確
    定，故被告等所為均係權利之正當行使；況被告係因恐耕耘
    機污損道路，方阻止耕耘機通行等語。
五、本院之判斷：
(一)本件告訴人所有之新竹縣湖口鄉○○段 144地號土地與被告
    乙○○所有同段168地號土地相庇鄰，又告訴人指陳於92 年
    8月22日10時許及同年月 23日10時許所欲通行之通道位置，
    係位於被告夫妻共同居住之新竹縣湖口鄉中勢村9鄰上北勢
    12號住宅前，屬被告乙○○所有168地號如附圖A部分所示土
    地及國有之同段114地號土地（如附圖B部分所示），有土地
    登記謄本一份在卷（見93年度偵字第5號偵查卷第15頁），
    並經臺灣新竹地方法院檢察署檢察官及本院先後到場勘驗無
    誤後，囑託新竹縣新湖地政事務所測量明確，分別繪製有該
    所93年4月21日第33100號及如附圖所示之93年11月18日數值
    字第114800號複丈成果圖各一份存卷可考。公訴人雖以附圖
    A 部分道路全部均屬可供公眾通行之公用道路云云。然按道
    路成立公用地役關係，係以﹕(1)須為不特定之公眾通行所必
    要，而非僅為通行之便利或省時。(2)於公眾通行之初，土地
    所有權人並無阻止之情事。(3)須經歷之年代久遠而未曾中斷
    ，所謂年代久遠雖不必限定其期間，但仍應以時日長久，一
    般人無復記憶其確實之起始，僅能知其梗概為要件（最高法
    院87年度台上字第1842號民事判決參照）。經詰之證人即新
    竹縣湖口鄉中勢村村長甲○○證稱：被告住處屋前土地過去
    並非供公眾通行使用，僅有告訴人與在附近農田耕作之人會
    行走田埂，在92年10月間告訴人所有144地號土地南側之114
    地號土地開闢道路前，被告住處房屋前水泥空地為被告之晒
    穀場，沒有人通行等語（見本院94年 1月10日審判筆錄），
    以證人甲○○擔任村長一職，於70年起即居住於該村，住處
    僅距離系爭土地5分鐘，並爭取經費修築144地號土地南側道
    路等情狀，對於附圖 A部分土地之歷來使用情形自當知之甚
    詳，且其與兩造復無特殊之利害關係，所為上開證言堪予採
    信。況上開告訴人所指第168地號土地供通行之附圖A部分土
    地，並未編定為既成道路乙節，有新竹縣湖口鄉公所93年10
    月15日湖所建字第0930016068號函在卷可稽。是附圖所示A
    部分土地顯與前開公用地役關係之成立要件不符，被告乙○○於公法上自無容忍告訴人通行之義務。
(二)次按土地因與公路無適宜之聯絡，致不能為通常使用者，土
    地所有人得通行周圍地以至公路。但對於通行地因此所受之
    損害，應支付償金。前項情形，有通行權人，應於通行必要
    之範圍內，擇其周圍地損害最少之處所及方法為之，民法第
    787條固定有明文。然查，告訴人所有144地號土地南側之11
    4 地號土地上原有舊通路一條通往新竹縣湖口鄉○○路乙節
    ，為證人甲○○所證實，並有照片一張附卷可稽（見本院卷
    第57頁），是告訴人所有上述土地是否屬於袋地而得主張通
    行被告等住宅前方附圖 A部分土地，已非無疑。況縱認為前
    揭舊有通道並非適宜之通道，然在告訴人取得法院之假處分
    裁定或確定判決禁止被告二人為妨礙告訴人通行之行為前，
    告訴人仍無自行執行公權力，強令被告供其通行之權利，此
    為法治國家依法執行之原則。縱令於公權力緩不濟急時，法
    律例外允許當事人自力救濟，亦應在民法第 151條規定：「
    為保護自己權利，對於他人之自由或財產施以拘束、押收或
    毀損者，不負損害賠償之責。但以不及受法院或其他機關援
    助，並非於其時為之，則請求權不得實行或其實行顯有困難
    者為限」之限制下始可主張。而本件既無上開法條所定之急
    迫情形，被告二人在乏法令或裁判明確指示必須提供若干比
    率或寬度之土地供告訴人通行之情形下，即難謂其勸阻他人
    通行之行為係違反法令或妨害人行使權利。
(三)再按刑法第304條第1項之妨害他人行使權利罪之成立，除客
    觀上有妨害他人行使權利之行為外，並須主觀上有妨害他人
    行使權利之犯意，始為相當，而該項主觀犯意之認定，自應
    依證據認定之。本件被告二人於 92年8月22日10時許及翌日
    10時許勸阻告訴人僱請之耕耘機駕駛勿通行其所有 168地號
    土地時所站立位置，均位在被告乙○○所有之前述土地內，
    為本院於93年12月24日勘驗現場時，命告訴人及被告指明，
    並有勘驗筆錄一份及照片二張（見本院第57頁、第65頁）在
    卷可稽，並有附圖所示複丈成果圖所標示被告屋前樹木及電
    杆位置可資對照佐證。故被告夫妻主觀上基於維護自身居住
    安寧之意思，客觀上亦確係在被告乙○○所有之住宅前土地
    上行使其防止他人侵害所有權及占有之法定權能（民法第76
    7條、第962條參照），難認有妨害他人行使權利之故意。至
    於告訴人雖稱：被告等數十年來均允許其通行屋前土地云云
    ，惟尚查無證據可資採認。況縱令屬實，被告等亦無非係出
    於與被告乙○○與告訴人為叔姪至親始同意告訴人通行，仍
    不負有永久或無條件供告訴人通行之義務，遑論告訴人並未
    登記為地役權人，尤不能本於通行地役權之法律關係對為土
    地所有人及占有人之被告二人有所請求。是被告均辯稱：告
    訴人欲通行仍須取得土地所有權人即被告乙○○之同意，其
    所為均係權利之正當行使等語，即堪採取。公訴人僅以證人
    葉國榮於警詢指述：被告丁○○○於92年 8月23日10時許有
    用手抓住其所駕駛之耕耘機，同時乙○○則在耕耘機前來回
    走動之情節，及同日所拍攝之照片三張（見前開偵查卷第13
    、14頁）為據，仍不足證明被告等主觀上確有妨害他人行使
    權利之犯意。此外，公訴意旨所指被告二人於92年8月22 日
    10時亦有妨害自由之犯行，僅以告訴人之指訴為其論據，然
    告訴人之指訴係以使被告入罪為目的，故多作不利於被告之
    陳述，自不得以其指訴為被告犯罪之唯一證據，仍必須提出
    其他證據以證明告訴人之指訴與事實相符，始得據為不利被
    告之認定，故本件既無其他證據足供審認被告等於該日有妨
    害告訴人行使權利之行為，被告二人此部分犯行即無由認定
    。
六、綜上所述，被告乙○○所有如附圖所示 A部分土地並無公用
    地役關係，其於公法上尚無容忍告訴人通行之義務，且在告
    訴人依法取得通行之權利前，亦不能認被告等勸阻他人通行
    之行為已妨害告訴人行使權利。此外，亦難認被告二人主觀
    上有妨害他人行使權利之犯意，更不得僅以告訴人之指訴作
    為認定被告二人於 92年8月22日10時許有妨害自由犯行之唯
    一依據。從而，被告等否認告訴人有通行附圖 A部分土地之
    權利及於92年8月22日有非法之阻擋行為，並辯稱所為均係
    權利之正當行使等語，堪可採信，公訴人所舉之證據不足以
    證明被告二人犯罪。此外，復查無其他證據足以認定被告等
    有公訴意旨所指之妨害人行使權利之犯行，而有合理性懷疑
    之存在，無從形成被告二人有罪之確信，揆諸前揭說明，本
    院自應對被告等均為無罪判決之諭知。
七、據上論斷，應依刑事訴訟法第301條第1 項，判決如主文。
本案經檢察官陳宏兆到庭執行職務。
中　　華　　民　　國　　94　　年　　1 　　月　　31　　日
                    刑事第二庭審判長法  官  王銘勇
                                    法  官  林秋宜
                                    法  官  鄭子俊
以上正本證明與原本無異。
如不服本判決，應於送達後10日內，向本院提出上訴狀。
中　　華　　民　　國　　94　　年　　1 　　月　　31　　日
                                    書記官　沈藝珠
